【裁判字號】    99,交聲,2818
【裁判日期】    991029
【裁判案由】    交管條例聲異
【裁判全文】
臺灣板橋地方法院刑事裁定            99年度交聲字第2818號
原處分機關  臺北市交通事件裁決所
異  議  人  甲○○
即受處分人
上列異議人即受處分人因違反道路交通管理處罰條例案件，對於
臺北市交通事件裁決所於民國99年9 月3 日所為之裁決處分（北
市裁罰字第裁22-AEY089749號）聲明異議，本院裁定如下：
    主  文
原處分撤銷。
甲○○汽車駕駛人，駕駛汽車經測試檢定酒精濃度超過規定標準
，處罰鍰新臺幣貳萬伍仟元，並吊扣普通重型機器腳踏車駕駛執
照壹年。
    理  由
一、原處分意旨略以：本件異議人即受處分人甲○○於民國98年
    7 月16日3 時56分許，騎乘車牌號碼258-CBU 號普通重型機
    車，因酒後駕車，在臺北市○○區○○路2 段與復興北路口
    ，為臺北市政府警察局松山分局中崙派出所（下稱原舉發單
    位）員警攔查，經酒測器測定酒精濃度為0.56mg/L，為警製
    作臺北市政府警察局北市警交字第AEY089749 號舉發違反道
    路交通管理事件通知單（下稱舉發通知單）當場舉發，並經
    異議人簽收。異議人因上開酒後駕車案件，經臺灣臺北地方
    法院檢察署檢察官為緩起訴處分確定，緩起訴期間業於99年
    9 月1 日期滿，臺北市交通事件裁決所（下稱原處分機關）
    以異議人有「汽車駕駛人酒精濃度超過規定標準（0.55mg/L
    以上）」之違規行為，於99年9 月3 日以北市裁罰字第裁22
    -AEY089749號違反道路交通管理事件裁決書，依道路交通管
    理處罰條例第35條第1 項第1 款、第24條第1 項第2 款（原
    處分漏載此項款）之規定，裁處異議人罰鍰新臺幣（下同）
    4 萬5 千元，吊扣駕駛執照12個月，並施以道路交通安全講
    習。
二、聲明異議意旨略以：異議人因本件酒後駕車行為，業經檢察
    官為緩起訴處分，並已依檢察官命令立悔過書，向社團法人
    臺北市觀護志工協進會支付2 萬元，及接受道路交通安全講
    習6 小時，行政機關應不得就同一行為再作裁罰，為此提出
    聲明異議，請求撤銷罰鍰部分之處分云云。
三、按汽車駕駛人飲用酒類或其他類似物後其吐氣所含酒精濃度
    超過每公升0.25毫克或血液中酒精濃度超過百分之0.05以上
    者，不得駕車，道路交通安全規則第114 條第2 款定有明文
    ；又汽車駕駛人，駕駛汽車經測試檢定有酒精濃度超過規定
    標準之情形者，處1 萬5 千元以上6 萬元以下罰鍰，並當場
    移置保管該汽車及吊扣其駕駛執照1 年；又汽車駕駛人有第
    35條第1 項規定之情形者，應接受道路交通安全講習，道路
    交通管理處罰條例第35條第1 項第1 款、第24條第1 項第2
    款均有明文規定。
四、經查：
（一）按檢察官之緩起訴處分於緩起訴期間內，有下列情形之一
      者，檢察官得依職權或依告訴人之聲請撤銷原處分，繼續
      偵查或起訴：(1) 於期間內故意更犯有期徒刑以上刑之罪
      ，經檢察官提起公訴者；(2) 緩起訴前，因故意犯他罪，
      而在緩起訴期間內受有期徒刑以上刑之宣告者；(3) 違背
      第253 條之2 第1 項各款之應遵守或履行事項者，刑事訴
      訟法第253 條之3 第1 項定有明文。據此可知經檢察官為
      「緩起訴」處分者，於「緩起訴」之猶豫期間內，最終是
      否會被檢察官提起公訴，猶懸而未定，亦即「緩起訴」處
      分於猶豫期間內尚未具有實質之確定力，檢察官仍得根據
      上開規定依職權或依告訴人之聲請，將被告「緩起訴」處
      分撤銷。而行政罰法第26條明定一事不二罰原則，且應受
      行政罰之行為如經不起訴處分或為無罪、免訴、不受理、
      不付審理之裁判「確定」者，始得依違反行政法上義務規
      定裁處之，並未明文包括「緩起訴」處分在內，雖「緩起
      訴」處分之最終使被告免於刑事訴追之效果與「不起訴」
      處分之效果相同，惟依行政罰法第26條第2 項之立法意旨
      ，亦必須待緩起訴處分實質確定時，被告始最終地確定免
      於受刑事訴追，原處分機關方得為行政裁罰，亦即在緩起
      訴期間內即猶豫期間期滿前，該緩起訴處分仍有被撤銷之
      可能，處分機關若於上揭緩起訴猶豫期間期滿前逕為行政
      裁決，裁處處分人行政罰鍰，將使受處分人日後有同時遭
      受行政處罰（指罰鍰）及刑事訴追之危險，顯與行政罰法
      第26條規定之立法意旨相違背（臺灣高等法院暨所屬法院
      98年法律座談會刑事類提案第24號研討意見參照）。查本
      件之原處分機關既係在異議人所受緩起訴處分期間屆滿後
      ，始就異議人先前之行政違規行為裁罰事項重予斟酌，承
      前可知應非法所不許，核先敘明。
（二）又94年12月28日修正公布，95年7 月1 日施行之道路交通
      管理處罰條例第35條第8 項規定：「前項汽車駕駛人，經
      裁判確定處以罰金低於本條例第92條第3 項（已改為第4
      項）所定最低罰鍰基準規定者，應依本條例裁決繳納不足
      最低罰鍰之部分」之規定，核屬行政罰法第26條之特別規
      定。查酒後駕車經檢察官為緩起訴處分，並命被告向公益
      團體捐款或提供義務勞務者，被告係履行檢察官為緩起訴
      處分命令，此等命令名義上雖非刑罰，但仍是一種特殊的
      處遇措施，造成被告之財產減少或義務增加，性質上亦屬
      干預人民自由之處分，與刑事制裁無異，實質上為刑事處
      罰。故檢察官為緩起訴處分並命向公益團體捐款者，其捐
      款解釋上亦屬道路交通管理處罰條例第35條第8 項所規定
      之罰金，監理機關雖不得再為行政裁罰，惟若行為人依緩
      起訴處分所支付之捐款金額，未達道路交通管理處罰條例
      第92條第4 項所定最低罰鍰基準規定者，依該條例第35條
      第8 項之規定，即須補繳不足最低罰鍰之部分，始為適法
      。是以於緩起訴猶豫期間屆滿後，對上述不足額處分，處
      分機關仍有裁處罰鍰之空間，惟此亦須俟緩起訴猶豫期間
      屆滿後才可為之（臺灣高等法院暨所屬法院97年法律座談
      會刑事類提案第39號研討意見參照）。
（三）再者，依刑事訴訟法第253 條之2 第1 項第8 款之規定，
      檢察官為緩起訴處分者，亦得命被告於一定期間內遵守或
      履行預防再犯所為之必要命令。是檢察官於酒後駕車之公
      共危險案件之緩起訴處分內，自得同時命受處人應施以道
      安講習，而是項處分，雖非刑罰，但對被告而言，仍有自
      由受限之影響，在性質上仍具有實質制裁之效果。復揆諸
      道路交通管理處罰條例第35條及第24條第1 項第2 款所規
      定之裁處，含有罰鍰、吊銷駕照及施以道路交通安全講習
      之處分，三者分屬行政罰法法理中之裁罰，含有對於過去
      違反義務行為處罰之典型秩序罰，以及對於預防將來再犯
      危險之剝奪或消滅資格、權利之不利處分及警告性處分；
      而關於罰鍰部分既係對於過去義務違反而為秩序罰之目的
      與刑事制裁所欲達到保護交通安全之目的相同，另施以道
      安講習部分則為預防將來再犯危險之處分，要與檢察官依
      刑事訴訟法第253 條之2 第1 項第8 款規定為預防再犯之
      必要命令，目的亦屬一致。從而緩起訴之被告已依檢察官
      緩起訴處分命令，接受道安講習者，可認已履行檢察官為
      緩起訴處分命令所課予之負擔，已達預防再犯之目的，又
      刑事法律處罰，既係由司法機關依法定程序為之，較符合
      正當法律秩序，應予優先適用，故在處罰目的及方式相同
      時，若依刑事法律處罰，即足資警惕，自亦不應再受同種
      類之行政罰之制裁。準此，自行政罰法第26條規定立法意
      旨為有利於行為人之解釋，以及保障人民基本權，應認應
      受行政處罰之行為，關於罰鍰及施以道安講習部分，同一
      事實如經緩起訴處分確定者，自應有行政罰法第26條所定
      一行為不二罰原則之適用。
（四）查本件異議人於上開時、地酒後駕駛車牌號碼258-CBU 號
      普通重型機車遭原舉發單位之員警攔停，並施以呼氣酒精
      濃度測試，測得其呼氣酒精濃度達0.56mg/L，並經警舉發
      「酒後駕車」違規之事實，為異議人所不爭執，且有舉發
      通知單影本1 紙在卷可證，揆諸前揭酒精濃度規定標準，
      受處分人違反道路交通管理處罰條例第35條第1 項第1 款
      之違規事證，堪以認定明確。而異議人該酒後駕車之公共
      危險行為，經臺灣臺北地方法院檢察署檢察官於98年8 月
      14日以98年度偵字第17898 號予以緩起訴處分，其期間為
      1 年（自98年9 月2 日至99年9 月1 日），並命受處分人
      應於緩起訴處分確定後3 個月內，支付2 萬元給臺北市觀
      護志工協進會，並於確定日起10個月內接受道路交通安全
      講習6 小時等情，有該案緩起訴處分書、臺灣高等法院被
      告前案紀錄表各乙份卷可稽。依前開被告前案紀錄表所示
      ，本件異議人所受上述緩起訴處分直至期滿未經撤銷，自
      足徵其就同一行為涉犯公共危險罪嫌部分，確已依檢察官
      緩起訴處分之所命，完成公益捐款2 萬元之支付及道路交
      通安全講習6 小時，就其所繳交之上開緩起訴處分金，因
      低於主管機關依道路交通管理處罰條例第92條第4 項所定
      之最低罰鍰基準規定，即駕駛人其吐氣所含酒精濃度超過
      每公升0.55 mg/L 以上或血液中酒精濃度超過0.11％以上
      者，機器腳踏車最低罰鍰基準為4 萬5 千元，故就行政罰
      鍰部分，揆諸上開說明與法文規定，當可應對異議人裁罰
      ，命其繳納不足最低罰鍰之部分即2 萬5 千元，然亦僅得
      再為此項數額之追加裁罰，另就道路交通安全講習部分而
      言，異議人既已配合完成履行，自不得再對其為相同內容
      之重複裁罰，準此，原處分機關不察，認為受處分人緩起
      訴確定，因仍有違反條例第35條第1 項第1 款之情形而處
      罰鍰4 萬5 千元，併同施以道路交通安全講習，均有未恰
      。
（五）至原處分機關援引交通部95年7 月17日交路字第09500069
      86號函，認緩起訴性質乃「附帶條件之不起訴處分」，即
      屬「不起訴處分」之一類。惟法官依據法律獨立審判，為
      憲法第80條所明定，各機關依其職掌就有關法規為釋示之
      行政命令，法官於審判案件時，固可予以引用，但仍得依
      據法律，表示適當之不同見解，並不受拘束，司法行政機
      關所發司法行政上之命令，如涉及審判上之法律見解，僅
      供法官參考，法官於審判案件時，亦不受其拘束（司法院
      大法官釋字第216 號解釋意旨參照），是原處分機關所引
      上開函釋，有違上開法令之意旨，本院不受其拘束，併此
      敘明。
五、綜上所述，異議人固有於前揭時、地酒後駕車之違規行為，
    經原處分關裁處罰鍰4 萬5 千元、施以道路交通安全講習，
    並吊扣普通重型機車駕駛執照12個月，就吊扣駕照之裁罰部
    分雖無違誤，然因異議人已經緩起訴處分期滿未經撤銷，並
    繳納處分金2 萬元及完成道路交通安全講習，於此範圍內原
    處分機關所為處置與前揭行政罰法第26條第1 項明文所示之
    「一事不二罰」規定有違，即不能認為允當，應認此部分之
    異議為有理由，又本件酒後駕車原即為一個違規行為，罰鍰
    、吊扣處分及施以道路交通安全講習部分無從分離，從而，
    異議人提起本件異議為有理由，本院自應將原處分撤銷，自
    為裁罰如主文第2 項所示，以期適法。
據上論斷，應依道路交通案件處理辦法第20條前段，裁定如主文
。
中    華    民    國    99    年    10    月    29    日
                  交通法庭    法  官  盧軍傑
上列正本證明與原本無異。
如不服本裁定，應於裁定送達後五日內敘明抗告理由，向本院提
出抗告狀。
                              書記官  周玉茹
中    華    民    國    99    年    10    月    29    日

司法院資訊處製作；財團法人民間司法改革基金會備份。
